臺灣彰化地方法院民事判決
109年度訴字第717號
原      告  張值銘  
訴訟代理人  劉靜芬律師
被      告  黃世煒  
訴訟代理人  張方俞律師
            呂思頡律師
被      告  紀家珉  
被      告  泰美建設股份有限公司

法定代理人  黃烽杉  
訴訟代理人  黃俊昌  

上列當事人間請求返還投資款等事件，就原告請求被告偕同辦理
合夥財產清算部分，本院於民國111年1月19日言詞辯論終結，一
部判決如下：
    主      文
被告黃世煒、紀家珉應協同原告辦理兩造間「延平金鑽」建案（
如附表）合夥財產之清算。
    事實及理由
一、程序部分
  ㈠原告張值銘（下稱原告）起訴時，依合夥、不當得利、無因
    管理等規定，先位之訴請求被告紀家珉、黃世煒應分別給付
    原告新台幣（下同）54萬3382元本息及125萬元本息，備位
    之訴請求被告泰美建設股份有限公司（下稱泰美公司）給付
    原告125萬元本息。訴狀送達後，原告於民國109年8月24日
    具狀追加並擴張聲明，先位之訴部分，追加請求黃世煒、紀
    家珉應協同原告辦理清算兩造間「延平金鑽」建案之合夥財
    產，並將對紀家珉、黃世煒金錢給付請求，依序擴張為108
    萬6763元本息及250萬元本息；備位之訴部分亦擴張對於泰
    美公司之請求金額為250萬元本息（卷一第133-139頁）。嗣
    再於111年1月19日言詞辯論時，將先位之訴對紀家珉、黃世
    煒金錢請求部分，分別減縮為54萬3382元本息、125萬元本
    息；備位之訴部分則減縮為178萬3382元本息（卷二第194頁
    ）。核其追加、擴張或減縮聲明，與民事訴訟法第255條第1
    項第2、3款規定相符，程序上均應准許。另共同原告陳淑媚
    已於111年1月19日言詞辯論時撤回其起訴，並經被告同意（
    卷二第194頁），該部分訴訟繫屬消滅，不予詳述。
　㈡按以一訴請求計算及被告因該法律關係所應為之給付者，得
    於被告為計算之報告前，保留關於給付範圍之聲明；訴訟標
    的之一部或以一訴主張訴項標的，其一達可為裁判之程度者
    ，法院得為一部之終局判決，民事訴訟法第245條、第382條
    前段分別定有明文。準此，原告以一訴請求被告計算，並請
    求被告本於該法律關係而為給付者，法院就該請求被告計算
    之部分，應依民事訴訟法第382條規定為一部判決；俟被告
    為計算之報告後，再依原告之請求，就給付部分再為裁判（
    最高法院74年度台上字第2566號判決參照）。本件原告先位
    之訴，係以一訴請求被告黃世煒、紀家珉協同原告辦理兩造
    間合夥出資「延平金鑽」建案財產之清算，並請求被告於清
    算完結後，依清算結果及原告出資比例，給付原告可受返還
    之合夥出資及應受分配利益成數之賸餘財產（金錢請求部分
    ），核屬以一訴請求計算，並請求被告本於該法律關係而為
    給付之情形。依前揭規定及說明，本院即應就原告請求被告
    協同辦理合夥財產清算部分，先為一部之終局判決，待此部
    分判決確定後，由被告自行協同原告任意辦理合夥財產之清
    算，或依強制執行程序為上開合夥財產清算並為計算報告後
    ，再就原告金錢請求部分有無理由為裁判。
二、原告主張：伊與紀家珉、黃世煒於102年10月間，合資購買
    坐落南投縣○○鎮○○段000地號土地（嗣已分割成14筆地號）
    興建「延平金鑽」建案（下稱系爭建案，共14戶）房屋出售
    牟利，約定分成4股，伊出資17萬元及營造技術入股為 1股
    ，黃世煒出資612萬元為2股，紀家珉出資15萬元及負責行政
    、對外銷售及公司財務為1股，並以黃世煒之子即訴外人黃
    俊昌為負責人之被告泰美公司之名義，對外從事房屋銷售事
    宜。而兩造合夥投資之系爭建案，已於104年間興建完成，
    現並全部售出且移轉，合夥之目的事業已完成，依民法第69
    2條第3款規定，合夥因而解散，依法應進行清算。惟兩造未
    選任清算人，且對帳目發生爭執，各執己見，致無法進行清
    算等情，先位聲明第1項部分，依合夥之法律關係，求為黃
    世煒、紀家珉應協同原告辦理清算兩造間系爭建案合夥財產
    之判決（關於請求金錢給付部分之原因事實略）。
三、被告則以：黃世煒、紀家珉與原告間合夥購地興建系爭建案
    ，已全數出售而完成合夥之目的事業而解散，然迄未經清算
    程序，依法原告不得請求返還各合夥人之出資及應受分配利
    益之成數等語，資為抗辯。並均聲明原告之訴駁回。
四、原告主張其與黃世煒、紀家珉於102年10月間，互約出資購
    買前開土地興建系爭建案以出售牟利，並用泰美公司名義對
    外銷售（及記帳），嗣該建案於104年間興建完成，現已全
    數售出並移轉，合夥之目的事業已完成；惟合夥人未選任清
    算人，且現尚未進行清算等事實，為兩造不爭執，並有系爭
    建案之部分房地之土地、建物登記謄本及買賣契約書影本、
    台灣彰化地方檢察署108年度調偵字第429號不起訴處分書及
    吳啟宏會計師事務所製泰美公司103至105年度財務報表代編
    報告書影本可證，堪信為真實。
五、按稱合夥者，謂二人以上互約出資以經營共同事業之契約。
    合夥，因合夥之目的事業已完成而解散。合夥解散後，其清
    算由合夥人全體或由其所選任之清算人為之。民法第667條
    第1項、第692條第3款、第694條第1項分別規定甚明。又民
    法第682條第1項規定合夥人於合夥清算前，不得請求合夥財
    產之分析。換言之，合夥解散後，應先經清算程序；且合夥
    財產，依同法第697條第1項之規定，應先清償合夥債務，或
    劃出必需之數額後尚有賸餘者，始應返還各合夥人之出資，
    必清償合夥債務及返還各合夥人出資後，尚有賸餘者，始應
    按各合夥人應受分配利益之成數分配於各共有人，此觀同法
    第697條第2項、第699條規定即明。本件原告與黃世煒、紀
    家珉互約出資合夥購地興建系爭建案，業已興建完成並全數
    出售及移轉產權，其合夥因目的事業已完成而解散，即應進
    行清算。然渠等合夥人並無選任清算人，且對帳目爭執不下
    ，合夥財產迄未清算，原告請求黃世煒、紀家珉協同辦理系
    爭建案合夥財產之清算，即屬有據，應予准許。
六、本件原告請求被告協同辦理清算合夥財產部分，因與其他聲
    明有訴訟標的相競合，其訴訟標的價額，應依其中價額最高
    者定之情形。爰待兩造清算合夥財產完畢後，本院審理其餘
    金錢給付之訴為終局裁判時，再一併為訴訟費用負擔之裁判
    。
中　　華　　民　　國　　111 　年　　2 　　月　　16　　日
                          民事第一庭
                              法　官　陳瑞水
以上正本係照原本作成。
如對判決上訴，應於判決送達後20日內向本院提出上訴狀。如委
任律師提起上訴者，應一併繳納上訴審裁判費。
中　　華　　民　　國　　111 　年　　2 　　月　　16　　日
                              書記官　廖春慧

附表：
合夥人：原告張值銘及被告黃世煒、紀家珉
合夥經營之共同事業：購買坐落南投縣○○鎮○○段000地號土地，
興建建案名稱為「延平金鑽」之14戶房屋出售（其中土地已分割
為同段571、571-1、-2、-3、-4、-5、-6、-7、-8、-9、- 10、
-11、-12及-13等14筆地號）。